臺灣高等法院臺中分院民事判決　　　　 96年度上易字第149號
上　訴　人　甲○○
被上訴人　　行政院農業委員會林務局東勢林區管理處
法定代理人　乙○○
訴訟代理人　謝英吉律師
上列當事人間返還租賃物等事件，上訴人對於中華民國96年2月
15日臺灣南投地方法院94年度訴字第362號第一審判決提起上訴
，本院於中華民國96年8月15日辯論終結，判決如下：
    主  文
上訴駁回。
第二審訴訟費用由上訴人負擔。
    事實及理由
壹、程序方面：上訴人經合法通知，未於言詞辯論期日到場，核
    無民事訴訟法第386條所列各款情形，茲依被上訴人之聲請
    由其一造辯論而為判決，合先敘明。
貳、實體方面：
甲、聲明部分：（上訴人未於言詞辯論期日到庭，據其上訴狀所
    為聲明）
一、上訴人方面：(一)原判決不利上訴人部分廢棄。(二)上廢棄部分
    ，被上訴人在第一審之訴駁回。
二、被上訴人方面：駁回上訴。
乙、陳述及理由部分：
一、被上訴人主張：
(一)、被上訴人之前身為台灣省政府農林廳林務局東勢林區管理處
    ，後因配合機關改制，機關全銜改為行政院農業委員會林務
    局東勢林區管理處即被上訴人。坐落南投縣仁愛鄉○○段六
    九、七三地號土地係屬國有林地，現由被上訴人管理，上開
    土地即為大甲溪事業區第七五林班地內原假五八、六九號土
    地。上訴人甲○○現占有使用上開碧綠段七三地號土地上如
    內政部土地測量局九十五年八月十一日鑑定書所附鑑定圖及
    九十五年十一月六日補充鑑定圖（下稱附圖）所示，區塊A1
    0面積七點五一平方公尺之工寮、區塊A14面積二○點二二平
    方公尺之雙軌車道(2)、區塊A26面積八點四四平方公尺之水
    塔及坐落南投縣仁愛鄉○○段六九地號上如附圖所示，區塊
    A5面積五三平方公尺之雙軌車道(1)、區塊A13面積四點七一
    平方公尺之雙軌車道(2)、區塊A15面積六點七七平方公尺之
    雙軌車道(2)、區塊A16面積一七點七二平方公尺之雙軌車道
    (2)、區塊A17面積二○點○六平方公尺之工寮、區塊A18面積
    八六點九○平方公尺之工寮、區塊A19面積六點五八平方公
    尺之工寮、區塊A20面積八點六八平方公尺之工寮、區塊A22
    面積一六點五三平方公尺之工寮、區塊A23面積二七點八六
    平方公尺之工寮、區塊A24面積○點五○平方公尺之水塔、
    區塊A25面積四點三二平方公尺之水塔，並於坐落南投縣仁
    愛鄉○○段六九地號上如附圖所示，區塊A4面積二一九九八
    點七三平方公尺之土地及坐落南投縣仁愛鄉○○段七三地號
    上如附圖所示，區塊A9面積六二二平方公尺、區塊A11，面
    積一二二點四五平方公尺、區塊A12面積一六點八九平方公
    尺之土地上耕種水蜜桃等果樹。上訴人甲○○與被上訴人並
    無任何租賃關係存在，為無權占有人。上訴人無權占有上開
    土地而受有利益，致被上訴人受有相當於租金之損害，被上
    訴人自得依所有物返還請求權、不當得利返還請求權、土地
    法第一百一十條第一項、第二項、同法第一百四十八條規定
    ，請求上訴人返還上開土地，及自九十五年七月二十日起至
    將占有土地返還之日止，按占有部分土地申報地價百分之八
    計算相當於租金之不當得利，即上訴人甲○○每年應給付被
    上訴人一萬八千四百七十三元。爰求為命上訴人甲○○應將
    坐落南投縣仁愛鄉○○段七三地號土地上如附圖所示，區塊
    A10，面積七點五一平方公尺之工寮、區塊A14，面積二○點
    二二平方公尺之雙軌車道(2)、區塊A26，面積八點四四平方
    公尺之水塔及坐落南投縣仁愛鄉○○段六九地號土地上如附
    圖所示，區塊A5，面積五三平方公尺之雙軌車道(1)、區塊A1
    3，面積四點七一平方公尺之雙軌車道(2)、區塊A15，面積六
    點七七平方公尺之雙軌車道(2)、區塊A16，面積一七點七二
    平方公尺之雙軌車道(2)、區塊A17，面積二○點○六平方公
    尺之工寮、區塊A18，面積八六點九○平方公尺之工寮、區
    塊A19，面積六點五八平方公尺之工寮、區塊A20，面積八點
    六八平方公尺之工寮、區塊A21，面積四一點五七平方公尺
    、區塊A22，面積一六點五三平方公尺之工寮、區塊A23，面
    積二七點八六平方公尺之工寮、區塊A24，面積○點五○平
    方公尺之水塔、區塊A25，面積四點三二平方公尺之水塔拆
    除，並將上開土地及坐落南投縣仁愛鄉○○段七三地號土地
    上如附圖所示，區塊A9，面積六二二平方公尺、區塊A11，
    面積一二二點四五平方公尺、區塊A12，面積一六點八九平
    方公尺之土地及坐落南投縣仁愛鄉○○段六九地號土地上如
    附圖所示，區塊A4，面積二一九九八點七三平方公尺之土地
    返還原告，及自九十五年七月二十日起至返還上開土地之日
    止，每年給付被上訴人一萬八千四百七十三元之判決。
(二)、對於上訴人之抗辯主張：
  1.被上訴人從未同意上訴人甲○○使用系爭土地。上訴人甲○
    ○辯稱伊與訴外人李芳共同墾耕，並由李芳向被上訴人「備
    案」云云，無非以其提出之「耕墾合約書」為據，惟上訴人
    上開所辯，並非事實，被上訴人否認之。況上訴人所提「耕
    墾合約書」為私文書，其真實性殊值存疑，被上訴人亦否認
    其真正。
  2.上訴人所提「耕墾合約書」並無法證明上訴人有在系爭土地
    墾植三十六年之事實，且依上訴人所提「耕墾合約書」記載
    ：「乙方分得土地．．其餘土地歸甲方所有」等語，上訴人
    係以「所有權」之意思而占有李芳所承租之土地，而上訴人
    甲○○於九十五年五月二十三日表示，之前有用李芳的名義
    給付租金，顯見上訴人甲○○並非以行使地上權之意思而占
    有土地，自無因時效取得地上權，或得請求登記為地上權人
    之餘地。況且未依法登記為公有或私有之林地，乃屬國有，
    不論國家已否辦理登記，均不適用關於時效取得之規定。
二、上訴人則以：
(一)、上訴人於系爭南投縣仁愛鄉大甲溪事業區第七五林班地假五
    八地號土地上墾植，係基於上訴人與李芳之契約，並徵得被
    上訴人之同意，並非無權占有。李芳於五十九年十月間與被
    上訴人訂約承租系爭林地之同時，亦與上訴人約定共同墾耕
    ，並由李芳向被上訴人備案，從未聞被上訴人有何反對之意
    思表示。上訴人開墾系爭土地已三十六年，被上訴人身為國
    有林事業區管理機關，對此事實難諉為不知，依民法第二百
    九十四條至二百九十八條規定，實質上已發生債權讓與之效
    果，上訴人既依承租權而使用、收益系爭土地，並非無權占
    有。
(二)、退步言之，縱認上訴人為無權占有，惟依民法時效取得之規
    定，上訴人早得請求登記為地上權人。被上訴人此際向上訴
    人主張物上請求權，核屬權利之濫用。
  (1)上訴人墾植系爭土地已三十六年，依民法第七百七十二條準
    用同法第七百六十九條、第七百七十條規定及最高法院六十
    年台上字第四一九五號判例可知，上訴人早已得登記為地上
    權人。
  (2)被上訴人多年躺在權利上睡覺，一朝突然覺醒而向上訴人主
    張權利，完全無視長久以來法律關係之安定狀態，早已使上
    訴人與系爭土地產生根深蒂固難以除棄之依存事實。故被上
    訴人興訟請求收回土地，對被上訴人之實益顯然甚小，卻對
    上訴人之損害極大，實可謂權利之濫用。
(三)、被上訴人請求不當得利部分：土地所有權人固得依不當得利
    法則，向無權占用其土地之人請求返還相當於租金之損害金
    ，惟其數額，除以申報地價為基礎外，尚須斟酌土地之位置
    、工商業繁榮之程度及占用人利用土地之經濟價值及所受利
    益等項，並與鄰地租金相比較，以為決定，並非必達申報地
    價百分之八之最高額。況系爭土地位處深山野嶺，坡度陡峭
    ，經濟利用價值非高，被上訴人縱依土地法第一百十條規定
    逕以地價百分之八計算為請求，仍嫌過高。
三、經查：
(一)、被上訴人主張被上訴人之前身為台灣省政府農林廳林務局東
    勢林區管理處，後因配合機關改制，機關全銜改為行政院農
    業委員會林務局東勢林區管理處即被上訴人。坐落南投縣仁
    愛鄉○○段七三地號土地係屬國有林地，現由被上訴人管理
    ，上開土地即為大甲溪事業區第七五林班地內原假五八號土
    地，上訴人甲○○現占有使用坐落南投縣仁愛鄉○○段七三
    地號土地上如附圖所示，區塊A10，面積七點五一平方公尺
    之工寮、區塊A14，面積二○點二二平方公尺之雙軌車道(2)
    、區塊A26，面積八點四四平方公尺之水塔及坐落南投縣仁
    愛鄉○○段六九地號上如附圖所示，區塊A5，面積五三平方
    公尺之雙軌車道(1)、區塊A13，面積四點七一平方公尺之雙
    軌車道(2)、區塊A15，面積六點七七平方公尺之雙軌車道(2)
    、區塊A16，面積一七點七二平方公尺之雙軌車道(2)、區塊
    A17，面積二○點○六平方公尺之工寮、區塊A18，面積八六
    點九○平方公尺之工寮、區塊A19，面積六點五八平方公尺
    之工寮、區塊A20，面積八點六八平方公尺之工寮、區塊A22
    ，面積一六點五三平方公尺之工寮、區塊A23，面積二七點
    八六平方公尺之工寮、區塊A24，面積○點五○平方公尺之
    水塔、區塊A25，面積四點三二平方公尺之水塔，並於坐落
    南投縣仁愛鄉○○段六九地號上如附圖所示，區塊A4 ，面
    積二一九九八點七三平方公尺之土地及坐落南投縣仁愛鄉○
    ○段七三地號上如附圖所示，區塊A9，面積六二二平方公尺
    、區塊A11，面積一二二點四五平方公尺、區塊A12，面積一
    六點八九平方公尺之土地上耕種水蜜桃等果樹，為上訴人在
    原審所不爭執，並經原審會同兩造履勘現場屬實，有勘驗筆
    錄、內政部土地測量局九十五年八月十八日測籍字第０九五
    ０００七二二三號函及所附鑑定圖、九十五年十一月十三日
    測籍字第０九五００一０二七二號及及補充鑑定圖各一份在
    原審卷為證（見原審卷(一)第八八－九六頁、卷(二)第四七－五
    ０頁、第八二－八九頁、一一八、一一九頁），堪信為真實
    ，被上訴人主張上訴人無權占有，自屬有據。
(二)、上訴人抗辯其使用上開土地，係因李芳向被上訴人承租上開
    假五八號土地之同時，即與上訴人約定共同墾耕，並由李芳
    向被上訴人備案，被上訴人並未有反對之意思表示，自難諉
    為不知，事實上亦已發生債權讓與效力，是上訴人係基於承
    租權而使用、收益該土地，並非無權占有。況上訴人使用上
    開土地已超過三十六年，亦得請求登記為地上權人，被上訴
    人於此際向上訴人請求返還，亦屬權利濫用等語。惟查，參
    以被上訴人於五十九年十月間與李芳簽訂之「臺灣省國有森
    林用地出租造林契約」第十一條約定：「本契約書未定事項
    承租人完全同意依照台灣省森林用地出租造林辦法、台灣省
    國有林事業區內濫墾清理計畫及林務局有關法令辦理」，有
    契約書影本一份在原審卷為證（見原審卷(一)第十八頁），嗣
    「台灣省森林用地出租造林辦法」修改名稱為「臺灣省國有
    林事業區出租造林地管理辦法」，而臺灣省國有林事業區出
    租之造林地管理要點第三條第七、八款係規定：「租地造林
    人若違反規定種植農作物或擅自轉讓或轉租者，林務局得終
　　止租約，並將其地上物收歸國有，如有損失，租地造林人應
  　依約賠償。」等情，足認承租人轉租係違反承租契約約定，
    被上訴人自不可能准予轉租或同意備案。上訴人抗辯其由李
    芳其使用上開土地，係因李芳向被上訴人承租上開假五八號
　　土地之同時，即與上訴人約定共同墾耕，並由李芳向被上訴
　  人備案，被上訴人既未有反對之意思表示，自難諉為不知，
    應認事實上已發生債權讓與效力，是上訴人係基於承租權而
    使用、收益該土地，並非無權占有等語，係以耕墾合約書影
　　本一份為據（見原審卷(二)第七十一頁），惟該份合約書是上
　  訴人與李芳間關於分配土地使用範圍之約定，由其記載內容
    不足以證明被上訴人同意或准許李芳將部分承租權轉讓與上
    訴人之事實，難據為有利上訴人之證據，此外，上訴人復未
    舉其他證據以實其說，其上開抗辯自難採信。另地上權係不
    動產物權，應經登記始生效力，上訴人既尚未登記為地上權
    人，被上訴人基於管理人身分本於所有權之規定，請求上訴
    人返還占用土地，核並無權利濫用情形，上訴人上開抗辯，
    同無可採。綜上，上訴人抗辯其係基於租賃關係而使用上開
    土地，並非無權占有等語，自屬無據。
四、按無法律上之原因而受利益，致他人受損害者，應返還其利
    益，雖有法律上之原因，而其後已不存在者，亦同，民法第
    一百七十九條定有明文。次按無權占有他人土地，可能獲得
    相當於租金之利益，係屬社會通常之觀念（最高法院六十一
    年度台上字第一六九五號判例參照）。經查，上訴人無合法
    占用權源而占有被上訴人管理之上開國有系爭土地，即屬無
    權占有，並因占有而獲有相當於租金之利益，是被上訴人依
    不當得利之法律關係請求上訴人返還相當於租金之不當得利
    ，自屬有據。復按，城市地方基地租賃之租金，依土地法第
    一百零五條準用同法第九十七條第一項規定，以不超過土地
    申報總價額年息百分之十為限；所謂土地總價額依土地法施
    行法第二十五條規定，土地價額依法定地價，而法定地價，
    土地法第一百四十八條規定，係土地所有人依該法規定所申
    報之地價。又按以自任耕作為目的，約定支付地租，使用他
    人之農地者，為耕地租用；地租不得超過地價百分之八，約
    定地租或習慣地租超過地價百分之八者，應比照地價百分之
    八減定之，不及地價百分之八者，依其約定或習慣。而法定
    地價，依土地法第一百四十八條規定，係土地所有人依該法
    規定所申報之地價，在平均地權條例施行區域，依平均地權
    條例施行細則第二十一條之規定，公有土地以各該宗土地之
    公告地價為申報地價。土地法第一百一十條第一項、第三項
    關於耕地計收地租之規定，於請求返還當於租金利益之事件
    ，當亦可據為計算利益之標準。本院審酌系爭土地於九十三
    年間申報地價為每平方公尺十元一節，有土地謄本在原審卷
    可稽（見原審卷(二)第一八四、一八五頁），且系爭土地位在
    德基水庫上游集水區，四周均為林地，位置偏遠，交通不便
    等情，業經原審前往現場勘驗明確，有上開勘驗筆錄在原審
    卷可稽，爰審酌上訴人占有之土地係位南投縣仁愛鄉之偏遠
    山坡地，並於其上種植果樹，可得利用之經濟價值程度等情
    事，認上訴人應賠償之額度，應依系爭土地之申報地價年息
    百分之八計算相當於租金之利益為適當。準此，上訴人甲○
    ○占有系爭土地面積為：占用南投縣仁愛鄉○○段六九地號
    土地之面積為22293.93平方公尺（計算式：A4＋A5＋A13＋
    A15＋A16＋A17＋A18＋A19＋A20＋A21＋A22＋A23＋A24＋A2
    5＝21998.73＋53＋4.71＋6.77＋17.72＋20.06＋86.90＋6.
    58＋8.68＋41.57＋16.53＋27.86＋0.50＋4.32＝22293.93
    ），占用南投縣仁愛鄉○○段七三地號土地之面積為838.3
    平方公尺（計算式：A9＋A10＋A11＋A12＋A14＋A26＝622＋
    7.51＋122.45＋16.89＋20.22＋8.44＝797.51），共計2309
    1.44平方公尺，參酌系爭南投縣仁愛鄉○○段三地號土地於
    八十九年之申報地價為每平公尺十元為計算，上訴人每年所
    受相當於租金之利益分別為：一萬八千五百零六元（計算式
    ：23091.44×10×0.08＝18473.152，小數點以下四捨五入
    ），是被上訴人請求上訴人甲○○自準備書狀(三)繕本送達後
    之日期即九十五年七月二十日起至上開土地交還原告之日止
    ，按每年各給付相當於租金之利益一萬八千四百七十三元，
    即屬正當，應予准許。
五、綜上所述，被上訴人依所有物返還請求權及不當得利返還請
    求權，請求上訴人甲○○應將坐落南投縣仁愛鄉○○段七三
    地號土地上如附圖所示，區塊A10，面積七點五一平方公尺
    之工寮、區塊A14，面積二○點二二平方公尺之雙軌車道(2)
    、區塊A26，面積八點四四平方公尺之水塔及坐落南投縣仁
    愛鄉○○段六九地號上如附圖所示，區塊A5，面積五三平方
    公尺之雙軌車道(1)、區塊A13，面積四點七一平方公尺之雙
    軌車道(2)、區塊A15，面積六點七七平方公尺之雙軌車道(2)
    、區塊A16，面積一七點七二平方公尺之雙軌車道(2)、區塊
    A17，面積二○點○六平方公尺之工寮、區塊A18，面積八六
    點九○平方公尺之工寮、區塊A19，面積六點五八平方公尺
    之工寮、區塊A20，面積八點六八平方公尺之工寮、區塊A22
    ，面積一六點五三平方公尺之工寮、區塊A23，面積二七點
    八六平方公尺之工寮、區塊A24，面積○點五○平方公尺之
    水塔、區塊A25，面積四點三二平方公尺之水塔拆除，並將
    上開土地及坐落南投縣仁愛鄉○○段七三地號上如附圖所示
    ，區塊A9，面積六二二平方公尺、區塊A11，面積一二二點
    四五平方公尺、區塊A12，面積一六點八九平方公尺之土地
    ，坐落南投縣仁愛鄉○○段六九地號上如附圖所示，區塊A4
    ，面積二一九九八點七三平方公尺之土地返還被上訴人；暨
    自九十五年七月二十日起至返還上開土地之日止，每年給付
    被上訴人一萬八千四百七十三元，為有理由，應予准許。原
    審因而為上訴人敗訴判決，並依兩造陳明，分別酌定相當供
    擔保金額為准免假執行之宣告，核無不合，上訴人未明上
    訴理由，指摘原判決不當，求予廢棄改判，為無理由，應予
    駁回。
六、本件事證明確，兩造其餘主張、攻擊防禦方法及舉證，經審
    核後，認對判決結果不生影響，爰不予一一論列，附此敘明
    。
據上論結，本件上訴為無理由，依民事訴訟法第四百四十九條第
一項、第七十八條、第四百六十三條、第三百八十五條第一項前
段，判決如主文。
中　　華　　民　　國　　96　　年　　8 　　月　　29　　日
                  民事第六庭　　審判長法　官　袁再興
                                      法　官  盧江陽
                                      法　官  陳賢慧
以上正本係照原本作成。
不得上訴。
　　　　　　　　　　　　　　　　　　　書記官　金珍華
中　　華　　民　　國　　96　　年　　8 　　月　　30　　日
                                                      Ｃ
